【裁判字號】    99,訴,594
【裁判日期】    990806
【裁判案由】    撤銷被告間贈與行為等
【裁判全文】
臺灣臺中地方法院民事判決  99年度訴字第594號
原      告  台灣金聯資產管理股份有限公司
法定代理人  戊○○
訴訟代理人  乙○○
被      告  丙○○
            甲○○
上2人共同
訴訟代理人  楊俊彥律師
上列當事人間撤銷被告間贈與行為等事件，本院於民國99年7月
22日言詞辯論終結，判決如下：
    主  文
被告丙○○、甲○○間就坐落臺中市南屯區○○○段一二二九之
二地號、面積九十平方公尺之土地，及其上三二四三建號即門牌
號碼臺中市○○路○段九百巷四十八之一號建物，於民國八十九
年四月十三日所為之贈與行為及於民國八十九年五月十七日所為
之不動產所有權移轉登記行為，均應予撤銷。
被告甲○○應將第一項所示不動產，於民國八十九年五月十七日
以夫妻贈與為原因之所有權移轉登記予以塗銷。
訴訟費用由被告負擔。
    事實及理由
甲、程序方面：
    按法定代理人死亡或其代理權消滅者，訴訟程序在有法定代
    理人或取得訴訟能力之本人，承受其訴訟以前當然停止；其
    有訴訟代理人時不適用之；另承受訴訟人，於得為承受時，
    應即為承受之聲明；民事訴訟法第170條、第173條、第175
    條分別定有明文。經查本件被告之法定代理人，於民國（下
    同）99年3月10日由陳松柱變更為戊○○，有其提出之聲明
    承受訴訟狀及公司變更登記表影本1份在卷可稽，經核與前
    開規定相符，應准其承受訴訟，合先敘明。
乙、實體方面：
一、原告起訴主張：被告丙○○邀同訴外人楊勝添為連帶保證人
    ，於民國84年4月6日向原為臺灣省合作金庫之合作金庫商業
    銀行股份有限公司（下稱合作金庫）借款新臺幣（下同）1,
    100萬元，自85年1月6日起無力繳納本息，共積欠合作金庫
    1,100萬元，經合作金庫向鈞院取得86年促字第38517號支付
    命令及確定証明書後，迭經合作金庫陸續追償並取得鈞院94
    年執字第53385號債權憑證。嗣合作金庫於94年12月14日將
    對借款人被告丙○○及連帶保證人楊勝添之未清償之本金
    5,977,111元暨相關利息、違約金、墊付費用之債權讓與原
    告，並於96年3月14日於民眾日報公告，該債權讓與已通知
    被告丙○○。原告於99年1月間對被告丙○○為財產調查時
    始知，被告丙○○曾於87年5月4日取得台中市南屯區○○○
    段1229-2地號土地，及其上3243建號即門牌號碼台中市○○
    路○段900巷48之1號建物（下稱系爭不動產）所有權，竟於
    89年4月13日將系爭不動產所有權全部無償贈與其妻即被告
    甲○○，並於同年5月17日辦理移轉登記完畢。被告間之贈
    與及移轉所有權行為，已明顯損害原告之債權，爰依民法第
    244條第1項、第4項規定，訴請撤銷被告間之贈與契約及所
    有權移轉之物權行為，及塗銷所有權移轉登記，並聲明：(一)
    被告丙○○與甲○○間於89年4月13日就系爭不動產所為贈
    與之債權行為及所有權移轉登記之物權行為均應予撤銷。(二)
    被告甲○○於89年5月17日就系爭不動產以贈與為原因所為
    之所有權移轉登記應予塗銷。
二、被告則以：合作金庫曾於88年間對被告丙○○聲請強制執行
    ，經鈞院民事執行處以88年執寅字第20279號查封系爭不動
    產，是合作金庫於88年間已知悉系爭不動產為被告丙○○所
    有。嗣被告甲○○於96年1月間在訴外人丁○○陪同下向合
    作金庫詢問有關申請房屋貸款事宜，且留下身分證字號、抵
    押不動產資料，並於同年2月間即持系爭不動產權狀、登記
    謄本等相關文件向合作金庫申請轉貸，是合作金庫於96年1
    至2月間即已知悉被告丙○○、甲○○為夫妻，被告丙○○
    已將系爭不動產贈與被告甲○○。合作金庫知悉被告丙○○
    、甲○○就系爭不動產之贈與行為，既於合作金庫將對被告
    丙○○之債權讓與原告之前，被告自得以對抗原債權人即合
    作金庫之事由對抗原告，是原告撤銷權之行使已超過民法第
    245條規定之1年除斥期間云云置辯，並聲明：原告之訴駁回
    。
三、下列事項為兩造所不爭執，並有債權讓與證明書、債權讓與
    公告、借據、本院94年執字第53385號債權憑證各1紙（均為
    影本）、系爭不動產異動索引、電子謄本、登記謄本各1紙
    及合作金庫99年5月20日函附系爭不動產設定抵押申請貸款
    相關資料6紙在卷可稽，可信為真實，本院自得採為判決之
    基礎。
  (一)被告丙○○於84年4月6日邀同訴外人楊勝添為連帶保證人，
    向合作金庫借款1100萬元，嗣自85年1月6日起無力繳納本息
    ，共積欠合作金庫1100萬元，經合作金庫向本院取86年促字
    第38517號支付命令及確定證明書後，迭經合作金庫陸續追
    償並取得本院94年執字第53385號債權憑證。嗣於95年12月
    14日合作金庫將對借款人被告丙○○及連帶保證人楊勝添之
    債權讓與原告時，尚有5,977,111元本金暨相關利息未為清
    償。合作金庫對被告丙○○之債權讓與之情形並於96年3月
    14日公告。
  (二)被告丙○○於87年5月4日取得系爭不動產，被告丙○○於89
    年4月13日將系爭不動產之所有權全部無償贈與被告甲○○
    。
  (三)被告甲○○取得系爭不動產後，分別於96年6月15日、98年6
    月22日向合作金庫貸得660萬元及180萬元，並以系爭不動產
    設定抵押權與合作金庫。
四、本件爭執事項：
  (一)合作金庫何時知悉有撤銷原因，是否已逾1年之除斥期間？
  (二)被告間就系爭不動產所為之無償行為是否有害於債權？原告
    得否行使撤銷權？
五、得心證之理由：
  (一)合作金庫何時知悉有撤銷原因，是否已逾1年之除斥期間？
    被告辯稱合作金庫於96年2月即已知悉被告丙○○、甲○○
    就系爭不動產之贈與行為，已逾1年之除斥期間，惟為原告
    所否認，經查：
  1.按債務人所為之無償行為，有害及債權者，債權人得聲請法
    院撤銷之，並得聲請命受益人或轉得人回復原狀，民法第24
    4條第1項、第4項定有明文。又按前條撤銷權，自債權人知
    有撤銷原因時起，一年間不行使，或自行為時起經過十年而
    消滅，民法第245條定有明文。另按債權人得將債權讓於第
    三人，債務人於受通知時，所得對抗讓與人之事由，皆得以
    之對抗受讓人，民法第294條第1項、第299條定有明文。再
    按當事人主張有利於己之事實者，就其事實有舉證之責任，
    民事訴訟法第277條前段訂有明文。
  2.本件被告甲○○辯稱合作金庫於96年1至2月間即知悉被告丙○○贈與系爭不動產之情事，固據其請求傳訊證人即當時陪
    同被告甲○○至合作金庫詢問房屋申貸事宜之友人丁○○證
    明，惟查：
  (1)丁○○經本院傳訊到庭證稱「（法官問：你有無陪同過被告
    甲○○去申請房屋貸款？）有的。因為他知道我們公司有利
    率比較低的貸款，跟我說了之後，我要他給我相關資料幫他
    申請，他給我資料我申請完成，因為公司核辦下來的額度不
    高，不符合他的需求，是以我就建議他到別家銀行去問看看
    ，我就陪同他到國泰世華銀行、合庫那邊詢問，櫃台人員要
    我們留下資料，包括身分證字號、抵押不動產資料，後來的
    事情如何我就不知道了。（法官問：你是何時陪同甲○○到
    這些銀行去詢問貸款事宜？）是在九十六年一月間。（法官
    問：後來的申辦的過程是否由你陪同他去申請？）不是，留
    下資料之後銀行行員都是直接與甲○○聯絡，如何聯絡這些
    我都不清楚。（法官問：你們當時是如何詢問銀行有關於申
    貸的問題？）當時我們是表示有房屋要轉貸，詢問銀行利率
    的情形。」（詳本院99年6月10日言詞辯論筆錄）依證人上
    述證詞以觀，被告甲○○於96年1月間向合作金庫之櫃檯人
    員詢問之重點在於有關房屋貸款之利率，其雖留下上開資料
    與櫃檯人員，惟櫃檯人員並非申貸審核人員，亦非該項貸款
    之經辦人員，實難以被告甲○○已將上開資料留給櫃檯人員
    即謂合作金庫於其時已知悉被告間就系爭不動產贈與之情事
    ；是丁○○上揭證詞自難證明合作金庫於此期間已知悉被告
    間之贈與行為；況被告雖稱被告甲○○此後陸續與合作金庫
    人員接洽，惟其接洽之內容為何，是否足以使合作金庫知悉
    被告間之贈與行為，被告均未能舉證證明，被告此部分之辯
    稱，自難採信。
  (2)再經本院函詢合作金庫商業銀行黎明分行被告甲○○96年6
    月間就系爭不動產設定抵押權之貸款相關資料，被告甲○○
    係於96年6月11日向合作金庫申請貸款4,500,000元並就系爭
    不動產設定抵押權，經合作金庫於同年月14日核准，並以同
    年6月21日為初放日及同年月25日為貸放日，此有合作金庫
    之99年5月20日合金黎明字第990001695號函附之被告甲○○
    之消費者貸款申請書、合作金庫銀行借戶全部資料查詢單、
    臺中市中興地政事務所他項權利證明書、土地建築改良物抵
    押權設定契約書、土地登記謄本第一類謄本（地號全部）南
    屯區○○○段1229-2地號、建物登記第一類謄本（建號全部
    ）南屯區○○○段3243建號各1紙在卷可參，依上述資料可
    證，被告甲○○確於96年6月11日始以書面向合作金庫申請
    消費者貸款，縱如被告辯稱合作金庫於被告甲○○申請貸款
    時即已知悉被告間之贈與行為，合作金庫亦係於96年6月11
    日後始知悉，則被告辯稱合作金庫於債權移轉公告（96 年3
    月14日）前已知悉系爭不動產為被告丙○○贈與被告甲○○
    云云，亦難據採。
  (3)原告主張其於99年1月12日查詢系爭不動產異動索引時始知
    悉系爭不動產由被告丙○○贈與被告甲○○，此有系爭不動
    產異動索引附卷可憑，是原告自知有撤銷原因時起，迄至99
    年2月6日提起本件撤銷之訴，自無逾1年之除斥期間。
  (二)被告間就系爭不動產所為之無償行為是否有害於債權？原告
    得否行使撤銷權？
  1.按債務人所為之無償行為，有害及債權者，債權人得聲請法
    院撤銷之，所謂有害及債權，指債務人減少其積極財產（如
    讓與所有權、設定他物權、免除債權等是），或增加消極財
    產（如承擔債務），因而足以減少其一般財產，削弱共同擔
    保，使債權受有損害而不能完全受清償而言（最高法院94年
    度台上字第567號判決參照）。又債權人之債權，因債務人
    之行為，致有履行不能或困難之情形者，即應認為有損害於
    債權人之權利。債權人即得行使民法第244條之撤銷權以保
    全其債權，並不以債務人因其行為致陷於無資力為限；且此
    項撤銷權之效力，不特及於債權行為，即物權行為亦無例外
    （最高法院有76年度台上字第2071號判決、48年台上字第17
    50號判例可循）。
  2.被告丙○○於85年1月6日起未繳納本息，共積欠合作金庫
    1100萬元，合作金庫於95年12月14日將對被告丙○○5,977,
    111元暨相關利息、違約金、墊付費用之債權讓與之債權讓
    與原告，並於96年3月14日公告已如前述，而被告丙○○於
    89年4月13日將系爭不動產所有權全部無償贈與被告甲○○
    後，名下已無其他財產足資清償對合作金庫所負之債務，此
    經本院向財政部財稅資料中心函調被告丙○○於89年度全國
    財產稅總歸戶查詢清單，有該中心99年3月22日資五字第992
    5024590號函在卷足參，是被告間就系爭不動產於89年4月13
    日所為贈與之債權行為及89年5月17日所為所有權移轉登記
    行為，對合作金庫債權已足致有履行困難甚或不能之情形，
    應認對合作金庫之債權足以造成損害。又原告承受合作金庫
    對於被告丙○○之債權，且其自知悉被告之贈與行為後並未
    逾一年之除斥期間，已如前述，則原告主張依民法第244條
    第1項規定，訴請撤銷被告間之贈與行為及所有權移轉登記
    之行為，於法即無不合。又被告甲○○為系爭不動產贈與及
    所有權移轉登記行為之受益人，該等法律行為既經原告撤銷
    ，依民法第244條第4項規定，原告請求命被告甲○○回復原
    狀即塗銷系爭不動產之所有權登記，以回復登記為被告丙○○所有之原狀，亦為有據。
五、從而，原告主張依據民法第244條第1項、第4項規定，訴請
    撤銷被告丙○○、甲○○間就系爭不動產所為贈與契約之債
    權行為及所有權移轉登記物權行為，且塗銷系爭不動產之所
    有權移轉登記行為，均有理由，應予准許。
六、本件事實已臻明，兩造其餘攻擊、防禦方法及主張，經審酌
    後，核與結論無涉，爰不一一贅述，附此敘明。
參、訴訟費用負擔之依據：民事訴訟法第85條第1項前段。
中    華    民    國    99    年    8    月     6    日
                  民事第二庭    法  官  涂秀玲
正本係照原本作成。
如對本判決上訴，須於判決送達後20日內向本院提出上訴狀。
中    華    民    國    99    年    8    月     6    日
                                書記官  鐘麗芳

司法院資訊處製作；財團法人民間司法改革基金會備份。
